臺灣南投地方法院民事判決
109年度原訴字第27號
原      告
即反訴被告  陳佳郁  
            陳宥羽  
共      同
訴訟代理人  雅蔀恩‧伊勇律師
            楊志航律師
上  一  人
複  代理人  歐連中  
被      告  施克強  
被      告
即反訴原告  施宜宏    住南投縣○○鄉○○村○○巷00號    受  告
知人  許召蓉    住南投縣草屯鎮芬草路0段000巷00弄00

上列當事人間分割共有物事件，本院於民國110年12月7日言詞辯
論終結，判決如下：
    主  文
兩造共有坐落南投縣○○鄉○○段○○○地號土地，其分割方法為如附
圖二及附表二所示「分得土地」欄之方式分配土地，並依附表四
所示之金額互為補償。
本訴訴訟費用由兩造按附表五「訴訟費用負擔比例」欄所示之比
例負擔。
反訴原告施宜宏之訴駁回。
反訴訴訟費用由反訴原告施宜宏負擔。
    事實及理由
壹、程序事項：
一、按被告於言詞辯論終結前，得在本訴繫屬之法院，對於原告
    及就訴訟標的必須合一確定之人提起反訴。反訴之標的，如
    專屬他法院管轄，或與本訴之標的及其防禦方法不相牽連者
    ，不得提起。反訴，非與本訴得行同種之訴訟程序者，不得
    提起，民事訴訟法第259 條、第260 條第1 項及第2 項分別
    定有明文。又反訴制度係為使被告對於原告之訴得與原告對
    於被告之訴，合併其程序，藉以節時省費，並防止裁判之牴
    觸而設。因此，民事訴訟法第260條第1項規定，反訴之標的
    如與本訴之標的及其防禦方法不相牽連者，不得提起。而所
    謂反訴之標的與本訴之標的及其防禦方法有牽連關係者，乃
    指反訴標的之法律關係與本訴標的之法律關係兩者之間，有
    牽連關係而言。
二、經查：原告主張坐落南投縣○○鄉○○段000地號土地，面積18,
    680平方公尺、使用地類別為農牧用地、使用分區為山坡地
    保育區、面積18,680平方公尺之土地（下稱系爭土地）為原
    住民保留地，共有人及應有部分比例如附表一所示；又兩造
    間就系爭土地並未訂有不分割契約，亦無因物之使用目的有
    不能分割之情事，惟就分割方法未能達成協議，爰請求分割
    系爭土地等語。而被告施宜宏主張系爭土地原為荒地、無法
    排水，其為改良系爭土地而支出改良費高達約新臺幣（下同
    ）10萬元，其自得請求原告各償還被告原告施宜宏622,700
    元，且本訴與反訴間互相牽連並具有共通性，爰提起反訴等
    等。然而，原告係請求本院就其與被告共有之系爭土地為共
    有物之分割，核屬本於分割共有物之形成訴權而提起之訴訟
    ，其訴訟之性質為形成訴訟；惟被告施宜宏所提之反訴，係
    請求原告給付系爭土地之改良費，訴訟性質係請求對造為一
    定行為之給付訴訟，則上開本訴與反訴之訴訟性質及訴訟標
    的均不相同。再者，參以法院審理分割共有物之訴時，除應
    審究共有人、應有部分比例，及請求人有無請求分割之權利
    ，共有人間有無不分割之特約，共有物有無因物之使用目的
    不能分割情形外，並應審酌共有物之分割方案是否妥適、公
    平，各筆土地於分割後是否利於使用，而得發揮土地之效益
    ；此與本院受理被告施宜宏所提給付之訴之反訴時，係就請
    求權人有無請求之權利，義務人即原告有無阻礙請求之抗辯
    事由為審理，亦有不同，彼此無牽連關係。因此，雖本訴與
    反訴所主張之權利，均係基於共有關係所生，惟本訴與反訴
    之防禦方法並未互相牽連，言詞辯論之資料亦不可相互利用
    ，兩訴之訴訟標的及其防禦方法顯均不相牽連，則依上開說
    明，反訴原告施宜宏提起反訴未符合反訴之要件，自非合法
    ，應予駁回。
三、被告均經合法通知，未於言詞辯論期日到場，核無民事訴訟
    法第386條所列各款情形，爰依原告之聲請，由其一造辯論
    而為判決。
貳、實體事項：
一、原告起訴主張略以：
  ㈠系爭土地之共有人及應有部分比例如附表一所示；又兩造間
    就系爭土地並未訂有不分割契約，亦無因物之使用目的有不
    能分割之情事，惟就分割方法未能達成協議。而系爭土地上
    如附圖一即南投縣埔里地政事務所（下稱埔里地政）複丈日
    期民國110年1月14日土地複丈成果圖（下稱附圖一）所示，
    其上有被告施宜宏耕作及出租第三人之土地及工寮、水塔、
    水池，並有編號D農路可對外通行，故請求分割系爭土地，
    分割方法為如附圖二及附表二所示「分得土地」欄之方式分
    配土地（下稱甲案）。則依甲案分割後，不僅符合原應有部
    分比例分配土地及目前使用現況，且分割後各筆土地可直接
    對外通行，乃符合共有人利益，應屬適當之分割方法。
　㈡至被告施宜宏所提如附圖三即埔里地政複丈日期110年7月5日
    土地複丈成果圖（下稱附圖三）及附表三所示「分得土地」
    欄之方式分配土地之分割方案（下稱乙案），不僅未符合原
    應有部分比例，並將原告之土地分為2筆土地，乃造成土地
    細分之情形，不僅不利原告使用，且日後恐受限於農業發展
    條例第16條規定而難以再分割。並聲明：如主文第1 項所示
    。
二、被告方面：
  ㈠被告施宜宏未於最後言詞辯論期日到場，惟據其於前言詞辯
    論期日陳述略以：系爭土地原為荒地，被告施宜宏及家人為
    系爭土地之改良、整地，已花費約10萬元改良費；且系爭土
    地係長輩所留下來的並交由被告施宜宏分配，系爭土地之北
    側目前由被告出租予第三人種植蔬菜，且亦有農路可對外通
    行，各筆土地價值應相當，而乙案所示編號3、4土地相距亦
    不遠，故宜採乙案為分割。並聲明：兩造共有之系爭土地應
    依乙案為分割並按鑑價報告互為補償。
　㈡被告施克強未於最後言詞辯論期日到場，惟據其於前言詞辯
    論期日及書狀陳述略以：同意以甲案為分割。
三、本院之判斷： 　　　
　㈠按各共有人，除法令另有規定外，得隨時請求分割共有物。
    但因物之使用目的不能分割或契約訂有不分割之期限者，不
    在此限。又共有物之分割，依共有人協議之方法行之；分割
    之方法不能協議決定，法院得因任何共有人之請求，為適當
    分配。民法第823 條第1 項、第824 條第1 項、第2 項前段
    分別定有明文。經查：原告主張系爭土地之共有人及應有部
    分比例之情形如附表一所示，且共有人間就系爭土地並無不
    得分割之約定，又無因物之使用目的有不能分割之情事，兩
    造間復無法達成分割協議等情，業據其提出系爭土地登記第
    一類謄本及地籍圖為證（見本院卷第59頁至第63頁），復為
    被告所不爭，自堪信為真實。則原告依首揭條文之規定，請
    求裁判分割，應屬有據。
  ㈡次按分割之方法得以原物分配於各共有人。以原物為分配時
    ，因共有人之利益或其他必要情形，得就共有物之一部分仍
    維持共有。民法第824 條第2 項第1 款本文、第4 項定有明
    文。又裁判分割共有物，屬形成判決，法院定共有物之分割
    方法，固應斟酌當事人之聲明、共有物之性質、經濟效用及
    全體共有人之利益等，而本其自由裁量權為公平合理之分配
    ，但並不受當事人聲明、主張或分管約定之拘束。經查：
  ⒈系爭土地之地形呈不規則狀，地勢不平坦；又系爭土地目前
    由被告施宜宏耕作及將部分土地出租予第三人耕作，且其上
    有4個水塔、1間工寮、1個水池；另有一部分土地遭人占用
    並種植茶樹；系爭土地以中間之產業道路連接力行產業道路
    對外通行，周遭土地均為雜木等情，業經本院會同兩造及埔
    里地政測量人員至現場履勘屬實，製有勘驗筆錄、現場照片
    、附圖一在卷可參（見本院卷第173 頁至第182 頁、第193 
    頁）。
  ⒉而法院就共有物為裁判分割時，應考慮公平性、應有部分比
    例與實際使用部分是否相當、共有物之客觀情狀、價格與經
    濟價值等因素。本件原告主張以甲案為分割，惟為被告施宜
    宏反對並認應採乙案，茲審酌如下：
  ⑴就共有人之意願而言：為利於原告之共同利益，甲案將附圖
    二所示編號A土地、乙案將附圖三所示編號3及4土地，均分
    歸原告共有取得並按原應有部分比例維持共有，且原告亦表
    明同意維持共有，足見原告共有取得土地，應係符合渠等意
    願及利益；又原告主張以甲案為分割，且被告施克強亦表示
    同意甲案（見本院卷第353頁），僅被告施宜宏表示反對甲 
    案而主張應以乙案為分割，則甲案應係較符合多數人之意願
    所為之分割方案。
　⑵就分割後之可利用性而言：
　①依甲案、乙案所示分割方案，分割後之各筆土地形狀，甲案
    所示編號A、B 土地均呈不規則形、編號C 略呈長方形而較
    為完整，而乙案所示編號1、2、3均呈不規則形，僅編號3較
    為方整。又系爭土地之面積為18,680平方公尺、使用地類別
    為農牧用地、使用分區為山坡地保育區（見本院卷第59頁）
    ，且系爭土地中間有產業道路可對外通行，則依甲案或乙案
    分割後之各筆土地均無難以耕作之情形，且分割後之各筆土
    地亦均得使各筆共有人所分得之土地位置可藉由中間之產業
    道路對外通行，均無形成袋地之虞。
　②然而，就甲案、乙案所示分割後之各筆土地以觀，甲案係將
    如附圖二所示編號A土地分歸原告共有取得，乙案則係將如
    附圖三所示編號3、4土地均分歸原告共有取得，則就原告而
    言，乙案乃將原告之土地分為2筆土地且未相鄰，恐不利原
    告將來之土地利用，尚難認妥適。則就甲、乙案分割後之各
    筆土地可利用性而言，甲案應屬較為妥適之分割方案。
　③被告施宜宏雖抗辯其為系爭土地之改良、整地，已花費約10
    萬元改良費，故其欲分得乙案所示編號2土地，較為公平等
    等。然而，就甲案、乙案而言，原告係分得甲案所示編號A
    土地，與乙案所示編號4土地之位置相近，被告施克強係分
    得甲案所示編號B土地，與乙案所示編號1土地之位置相近，
    被告施宜宏係分得甲案所示編號C土地，與乙案所示編號2土
    地之位置亦大致相符，僅有面積之差別。又關於系爭土地分
    割後之各筆土地之價值，甲案所示編號A、B、C土地，每坪1
    ,006元至1,070元，價值相當；乙案所示編號1、2、3、4土
    地，每坪1,038元至1,081元，價值亦相當（見鑑定報告第48
    頁、第50頁），其中乙案所示編號4土地每坪1,081元，亦高
    於乙案所示編號2土地每坪1,070元。則被告施宜宏認乙案所
    示編號2土地之價值較高，而為分得乙案所示編號2土地，乃
    將原告之土地分裂為2筆土地而難以合併利用，尚難認公允
    。是被告施宜宏上開所辯，應非可採。
  ⑶基上，本院斟酌當事人之意見、共有物之性質、經濟價值及
    效用、兩造之公平性、分得之土地面積能完整利用、系爭土
    地之現況、全體共有人之利益等情形，認系爭土地如依甲案
    所示分割方法，較符合多數共有人之意願，分割後亦不致產
    生袋地，並均有適合對外聯絡之方式可供使用，分割後之可
    利用性亦較能發揮土地最大利用價值及平衡各共有人間之利
    益，核屬妥適。
  ㈢綜上所述，本院認原告請求裁判分割系爭土地，為有理由，
    爰諭知系爭土地分割方法為如主文第1 項所示。
  ㈣另按以原物為分配時，如共有人中有未受分配，或不能按其
    應有部分受分配者，得以金錢補償之。民法第824 條第3 項
    定有明文。又法院裁判分割共有物，如依原物數量按其應有
    部分之比例分配，價值顯不相當者，自應依其價值按應有部
    分之比例定其分配，方屬公平。惟依其價值按應有部分比例
    分配原物，如有害經濟上之利用價值者，則應認有民法第82
    4 條第3 項之共有人中有不能按其應有部分受分配之情形，
    以金錢補償之。復共有物之原物分割，依民法第825 條規定
    觀之，係各共有人就存在於共有物全部之應有部分互相移轉
    ，使各共有人取得各自分得部分之單獨所有權。故原物分割
    而應以金錢為補償者，倘分得價值較高及分得價值較低之共
    有人均為多數時，該每一分得價值較高之共有人即應就其補
    償金額對於分得價值較低之共有人全體為補償，並依各該短
    少部分之比例，定其給付金額，方符共有物原物分割為共有
    物應有部分互相移轉之本旨。經查：系爭土地依甲案為分割
    結果，各共有人分配位置不同，價值略有差異，依民法第82
    4 條第3 項規定，自有以金錢補償之必要。而為共有人間分
    配公平起見，需正確鑑估個別土地之價格及共有人之間應互
    相找補之數額，本院囑託冠祥不動產估價師事務所鑑定，鑑
    價報告認以本件各共有人應有部分之價值及分割後取得土地
    之價值比較後，土地之共有人相互間應找補之差額詳如鑑價
    報告所示，此有該所110年10 月7日冠字第110E0902號函暨
    所附鑑價報告在卷可參。又鑑價報告係該所估價師針對土地
    進行一般因素分析（含政策因素、經濟因素、不動產交易情
    況、區域不動產市場價格水準分析）、區域因素（含區域描
    述、近鄰地區土地利及建物利用情形、近鄰地區之公共設施
    概況、近鄰地區之交通運輸概況、近鄰地區未來發展趨勢）
    、個別因素分析（含分割前後之土地個別條件、土地法定使
    用管制與其他管制事項、最有效使用分析）、勘估標的土地
    增值稅預估等為專業意見分析後，以如附圖二所示編號C土
    地為比準地採用比較法進行土地價值評估，該比準地最終價
    格決定為每坪1,070 元，再就分割後之各筆土地考量與該比
    準地之差異程度予以調整修正評估價格。復參酌系爭土地坐
    落南投縣仁愛鄉大同村，屬非都市計畫區之山坡地保育區農
    牧用地，區域內土地多為山坡地保育區農牧用地、林業用地
    ，土地利用強度尚可，農地多以種植蔬果作物及雜草木為主
    ，建築多以一至二樓透天厝農舍倉寮為主，部分為未辦保存
    登記，大多為鐵架加強磚造；又系爭土地雖以力行產業道路
    為主，惟常有落石、道路搶修或封閉而無法通行之情形，交
    通運輸情況不佳；並衡以區內觀光資源豐富，漸次形成休閒
    娛樂之據點，得發展觀光並促進地方發展等情，堪認鑑價報
    告所估之單價，尚屬妥適，自足採為兩造補償之基準。依此
    計算，依甲案分割後，系爭土地共有人間互為補償金額之情
    形為如附表四所示之金額。
四、綜上所述，本院認原告請求裁判分割，為有理由，爰諭知系
    爭土地分割方法及共有人間之補償方式如主文第1 項所示。
五、再按共有人自共有物分割之效力發生時起，取得分得部分之
    所有權。應有部分有抵押權或質權者，其權利不因共有物之
    分割而受影響。但有權利人經共有人告知訴訟而未參加之情
    形，其權利移存於抵押人或出質人所分得之部分。民法第82
    4 條之1 第1 項、第2 項第3 款、第3 項分別定有明文。經
    查：被告施宜宏於107年5月31日將系爭土地應有部分2 分之
    1 設定220 萬元之抵押權予許召蓉，此有系爭土地登記第一
    類謄本在卷可佐，並經原告聲請對上開抵押權人告知訴訟後
    （見本院卷第219 頁），惟經告知後（見本院卷第221頁）
    ，迄未表明參加訴訟，揆諸上開說明，上開受告知訴訟
    人之抵押權依法轉載於如被告施宜宏分割後所取得如附表二
    所示編號C之土地上。
六、末按於民法第824 條第3 項之情形，如為不動產分割者，應
    受補償之共有人，就其補償金額，對於補償義務人所分得之
    不動產，有抵押權；該抵押權應於辦理共有物分割登記時，
    一併登記。民法第824 條之1 第4 項、第5 項亦有明文。準
    此，法院為裁判分割時，就各筆土地，分別為原物分割，並
    命金錢補償時，應就各筆土地之金錢補償分別諭知，以明法
    定抵押權所擔保債權之範圍，於辦理共有物分割登記時，一
    併登記。經查：系爭土地各共有人間應付或應受之補償金，
    業如前述，則如附表四所示應受補償之共有人，對於如附表
    四所示補償義務人就其取得之土地，在如附表四所示補償之
    金額內，依民法第824 條之1 第4 項、第5 項之規定，均依
    法有法定抵押權，於辦理分割登記時一併登記。
七、又因共有物分割、經界或其他性質上類似之事件涉訟，由敗
    訴當事人負擔訴訟費用顯失公平者，法院得酌量情形，命勝
    訴之當事人負擔其一部，民事訴訟法第80條之1 定有明文。
    分割共有物之訴，本質上屬無訟爭性之非訟事件，兩造本可
    互換地位。本件原告起訴雖於法有據，但被告之應訴實因訴
    訟性質所不得不然，本院認為訴訟費用由敗訴當事人負擔，
    顯失公平，而應由兩造依如附表五「訴訟費用負擔比例」欄
    之比例分擔，較為公允，爰諭知如主文第2 項所示。
八、本件事證已臻明確，兩造其餘攻擊防禦方法及證據，與本件
    判決結果並無影響，爰不逐一論述，附此敘明。
九、訴訟費用負擔之依據：民事訴訟法第80條之1、第78條。　
中　　華　　民　　國　　111 　年　　1 　　月　　18　　日
                  民事第二庭  法　官　鄭順福
以上正本係照原本作成
如對本判決上訴，須於判決送達後20日內向本院提出上訴狀。如
委任律師提起上訴者，應一併繳納上訴審裁判費。
中　　華　　民　　國　　111 　年　　1 　　月　　18　　日
                              書記官　施涵雯
附表一：
編號 共有人 應有部分 1 陳佳郁 6分之1 2 陳宥羽 6分之1 3 施宜宏 2分之1 4 施克強 6分之1 

附表二：
共有人 分得土地【南投縣竹山地政事務所複丈日期民國110 年5月28日土地複丈成果圖（110 年5 月21日埔土測字171100號）即附圖二所示編號及面積】    編號  面    積 (平方公尺) 應有部分 陳佳郁  陳宥羽 A 6,227 1/2    1/2 施克強 B 3,113  施宜宏 C 9,340  

附表三：
共有人 分得土地【南投縣竹山地政事務所複丈日期民國110 年7月5日土地複丈成果圖（110 年6 月17日埔土測字192500號）即附圖三所示編號及面積】    編號  面    積 (平方公尺) 應有部分 施克強 1 2,916  施宜宏 2 9,192  陳佳郁 陳宥羽 3 3,299 1/2 1/2 陳佳郁 陳宥羽 4 3,273 1/2 1/2 

附表四：土地補償金給付一覽表（單位：新臺幣/元） 
  姓  名 應補償人即應付補償金額  合計   施克強 施宏宜  應受補償人及應受補償金額 陳佳郁 1,245 36,582 37,827  陳宥羽 1,245 36,583 37,828 合計  2,490 73,165  
　　　
附表五：
編號 共有人 訴訟費用負擔比例 1 陳佳郁 6分之1 2 陳宥羽 6分之1 3 施宜宏 2分之1 4 施克強 6分之1